【裁判字號】    90,交上易,1041
【裁判日期】    900828
【裁判案由】    過失傷害
【裁判全文】
臺灣高等法院臺南分院刑事判決                                        行股
    上  訴  人
    即  被  告  丙  ○  ○
右上訴人因過失傷害案件，不服臺灣嘉義地方法院八十八年度交易字第二七八號中華
民國九十年四月十六日第一審判決（起訴案號：臺灣嘉義地方法院檢察署八十八年度
偵字第五００一號），提起上訴，本院判決如左：
    主      文
上訴駁回。
丙○○緩刑參年。
    事      實
丙○○於民國（下同）八十八年三月二十八日上午七時五十分許，駕駛車牌ＳＴ─一
九六六號自用小客車，沿嘉義縣大林鎮○○路由東往西方向行駛，行經嘉義縣大林鎮
○○里○○路地○道時，明知汽車行駛於地下道（隧道）內不得超車，汽車超車時，
應在前行車減速靠邊或以手勢或亮右方向燈表示允讓後，後行車始得超越，且超越時
應顯示左方向燈，並於前車左側保持半公尺以上之間隔超過，及汽車行駛時，駕駛人
應注意車前狀況及兩車併行之間隔，並隨時採取必要之安全措施，而依當時天候陰，
地下道有照明，路面乾燥、無缺陷、無障礙物，視距良好，亦無不能注意之情形，詎
其竟疏未注意遵守汽車行駛於隧道（地下道）不得超車之規定，由後欲超越同向行駛
於前方之由乙○○駕駛，搭載張郁婷之車牌ＬＵＵ─００一號重型機車，且於超越乙
○○之上開機車時，未保持安全間隔，復未注意車前狀況，保持兩車併行之間隔，致
超車時該自小客車之右前方後照鏡，擦撞同向行經該地由乙○○所駕駛之重機車左側
把手，乙○○與張郁婷因而人車倒地後，乙○○並受有頭部外傷併腦出血、腦積水等
傷害，經醫治後現仍有部分意識障礙、生活無法自理、須他人照顧，完全復原機會極
微之重大不治傷害。案經乙○○之妻甲○○訴由嘉義縣警察局民雄分局報請臺灣嘉義
地方法院檢察署檢察官偵查起訴。
    理      由
一、訊據上訴人即被告丙○○，固不諱言有於右揭時地，駕駛自用小客車與被害人乙
    ○○所騎乘之機車，發生擦撞，致被害人因而受有上開重傷害之事實；惟矢口否
    認有何過失致重傷害之犯行，並辯稱：其當時並未超車，而係因被害人趕時間，
    欲由其後方超越自小客車，然因當時為交通顛峰時間，且被害人復因腳傷趕著去
    敷藥，又急著欲送被害人之孫女張郁婷到校，故由其後欲超越其自小客車時，前
    方為其他車輛所擋住，無可變換之空間，加以被害人腳傷，不易控制機車，緊急
    煞車後，機車向左偏傾，手把撞及其自小客車之右後車門玻璃框架上，其於警訊
    時係因心情緊張，且當時圍觀者亦對其說要承認有過失，其始於警訊中供承本件
    車禍，係因其超車不慎擦撞被害人之機車所致云云。然查：
（一）本件車禍係因被告之自小客車要超車時，其右側後照鏡不慎擦撞及被害人機車
      而來，已據被告在警訊中供承不諱，並經證人即當場目擊車禍發生經過之張郁
      婷，迭在警訊及原審偵審中證述不移，復有道路交通事故調查報告表一份、現
      場照片一張、及車損照片五張附於警卷足稽。雖被告於警訊中之自白，與證人
      張郁婷證述之情節，其中關於被告自小客車右後視鏡，究係擦撞被害人機車左
      側後視鏡或左側之把手，有所不同；然由上開卷附之被告自小客車右後視鏡之
      車損照片觀之，該右後視鏡有一明顯之新傷痕，其中在近車頭之一端，有一明
      顯之撞擊痕跡，應為硬物所造成，而被害人機車之左側後視鏡，不僅可前後翻
      動，且亦非十分堅硬之物，應無法造成如此深之撞擊痕跡；另該機車把手寬度
      較後視鏡為寬，把手之高度亦明顯高於被告自小客車之後視鏡，故該撞擊痕應
      非被害人機車後視鏡所造成。且被害人機車把手之外端並未包裹橡膠，為鐵製
      之堅硬物，自會造成上開撞擊痕跡，是被害人機車與被告之自小客車擦撞點，
      應以證人張郁婷之證言為可採。本件車禍之發生原因，應係被告自小客車之右
      後視鏡，擦撞被害人機車之把手無疑。又被害人因本件車禍受有頭部外傷併腦
      出血、腦積水等傷害，亦有長庚紀念醫院所出具之診斷證明書三紙存卷可佐（
      見警卷第七頁、偵查卷第八頁、及原審卷第九七頁），是被告於上開時地，因
      欲超越被害人之機車，惟因未保持安全之間隔，致其自小客車右側後視鏡，撞
      及被害人所騎乘機車之左側把手，被害人因而人車倒地，受有上開傷害之事實
      已明。
（二）雖被告嗣在偵查及歷次審理中，迭以上開情詞置辯；第依上開警卷所附之被告
      右後視鏡車損照片顯示，該右後視鏡在近車頭處有一明顯之撞擊痕跡，然後該
      痕跡向後延伸，在後之痕跡較不明顯，顯然撞擊點係在靠近車頭處，此與被害
      人之機車若係由後欲超越被告之自小客車，而擦撞被告之自小客車，其所留下
      之擦痕，應係在靠近車後處有較明顯之撞擊痕跡之情形不符，且事故現場之路
      寬僅三‧三米，未劃有慢車道，道路邊緣並有水泥護欄，既有道路交通事故調
      查報告表，所附警繪事故現場圖一份，及現場照片一張，附於警卷可佐，是該
      路段供一輛車通行後，並無足夠之空間供機車由右側超車，因此本件事故之發
      生，應非被害人之機車由後超車致擦撞被告之自小客車，益信而有徵。又被害
      人雖因頭部外傷併腦出血、腦積水等傷害，致部分意識障礙無法說明案發情形
      ；然被告於警訊中既已自承其係欲超越被害人之機車不慎發生擦撞，而證人張
      郁婷亦證稱係被告由後超車不慎擦撞被害人之機車，自難徒憑被告片面之詞，
      遽謂本件車禍之發生，係因被害人騎乘機車由後欲超越被告之自小貨車所致。
      另被害人與被告發生車禍之現場，僅留有五‧三公尺之機車刮地痕，被告與被
      害人兩車擦撞點距離道路邊緣一‧二公尺，距離道路中心線二‧一公尺，此有
      上開道路交通事故調查報告表所附之現場圖足稽，而由現場未留有任何機車煞
      車痕，僅留有機車刮地痕之情形觀之，被害人之機車應未緊急煞車，而係於行
      駛中遭撞擊，是被告於警訊中所為之自白，亦與上開事故現場圖所記錄之情形
      相符。嗣其於歷次偵審中稱係因被害人欲超越其自小客車，緊急煞車後向左傾
      倒擦撞其車身云者，要與事故現場圖所示之情形不符，尚難採信。至被告在原
      審偵審中提出車損照片三張（見偵查卷第二一頁），稱由各該照片之內容顯示
      ，本件車禍應係被害人機車由後超車，擦撞其自小客車右後門，其於警訊中之
      自白，係因一時緊張及圍觀之人慫恿所致乙節。因本件車禍之發生，究係被告
      之自小客車擦撞被害人之機車，抑或被害人之機車擦撞被告之自小客車，攸關
      被告是否應負刑責之重要爭點，而被告為近四十餘歲之人，並不乏社會經驗與
      常識，衡情當不致僅因緊張或旁人之慫恿，即於警訊中為其自小客車不慎擦撞
      被害人機車之自白，且被告在原審復自承所提出之車損照片，拍攝時間為八十
      八年九月二十五日，距本件車禍發生之時間八十八年三月二十八日，已長達半
      年之久，況由各該車損照片觀之，照片內之車損痕跡位於右後車門，刮痕由上
      往下，上方近車窗處之板金，有脫漆之痕跡，極易察覺，衡諸一般常理，車禍
      發生後，當事人對於車禍發生之原因若有疑問，應會立即檢查車損之情形，並
      比對現場之狀況，尋找對自己有利之證據，苟被告之自小客車確有各該照片所
      示之車損情形，此為對被告有利之事項，且該些車損之痕跡明顯，被告當不可
      能遲至車禍發生近半年之後，始發現提出，矧被告於八十八年七月二十九日偵
      查中，復自承其自小客車已經修理過等語（見偵查卷第六頁），故照片中所示
      被告自小客車右後車門玻璃框處之損害，是否為本件車禍造成，顯非無疑。再
      者，被害人之機車若係由後方欲超越被告之自小客車，不慎擦撞被告之自小客
      車，則被害人之機車速度應較被告快速，其所造成之擦撞痕跡，應係由撞擊點
      向被告之車頭延伸，並非如被告所提出之車損照片顯示，其右側車門之損害為
      由上往下，並往車尾處延伸，故由被告所提出之各該車損照片，亦不足證明被
      害人係由後方欲超車，始不慎擦撞被告之自小客車。此外被告雖以被害人腳傷
      及被害人欲送張郁婷上學等由，一再辯稱本件車禍之發生，係因被害人趕時間
      及被害人腳傷無法控制機車所致乙節，因各該辯解均係其個人片面猜測之詞，
      並無證據以實其說，亦難為其有利之證明。
（三）至被告雖迭指法院未至車禍現場比對其自小客車後視鏡，與被害人機車後視鏡
      之高度，以證明本件車禍為被害人之機車由後超車時，不慎擦撞其自小客車所
      致乙節。因本件車禍之發生係因被告駕駛自小客車，由後方欲超越被害人機車
      時，其自小客車之右後視鏡不慎擦撞被害人機車之左側把手所致，已如前述；
      且被告復自稱遭被害人擦撞之自小客車右後車門近車窗處，其高度與該自小客
      車之右後視鏡相當，並有該車損照片三張附於偵查卷為憑。而被告徒以上開距
      離車禍發生後近半年之車損照片三張，加上其個人對車禍發生原因之臆測（如
      被害人趕時間必會超車、被害人腳痛難以控制機車、及被害人緊急煞車重心不
      穩，而擦撞其自小客車）等由，並未提出任何相關之證據，即翻異其前於警訊
      中所為之自白，改稱其係遭被害人之機車擦撞云云，本院因認縱依被告之聲請
      比對其自小客車與被害人機車之高度，亦不能確定究係被告自小客車之後視鏡
      擦撞被害人之機車？抑或被害人之機車擦撞被告自小客車之右後車門？並無法
      因此證明被告在歷次偵審中，所為被害人之機車擦撞被告自小客車之辯解為可
      採。從而所謂至車禍現場比對自小客車後視鏡與機車後視鏡高度之證據方法，
      即無調查之必要，併此敘明。
（四）按汽車於隧道（地下道）內不得超車，又汽車於超車時，應在前行車減速靠邊
      或以手勢或亮右方向燈表示允讓後，後行車始得超越。又超越時應顯示左方向
      燈並於前車左側保持半公尺以上之間隔超過，及汽車行駛時駕駛人應注意車前
      狀況，並隨時採取必要之安全措施。道路交通安規則第一百零一條第一款、第
      五款、及第九十四條第三項，分別定有明文，被告駕車自應遵行各該交通安全
      規則，以防發生危險，且當時天候陰，地下道有照明，路面乾燥、無缺陷、無
      障礙物，視距良好，亦無不能注意之情事，乃其竟疏未注意遵行各該規定謹慎
      駕駛，致肇本件車禍，其過失之咎，委難辭卸。又本件肇事責任，經送臺灣省
      嘉雲區行車事故鑑定委員會鑑定，及臺灣省車輛行車事故覆議鑑定委員會覆議
      結果，均同此認定，亦有各該鑑定委員會八十八年九月十四日嘉鑑字第八八七
      二四號函所附之鑑定意見書，及覆議鑑定委員會八十九年三月三十一日府覆議
      字第八八二一二二號函各一份，分別附於原審偵審卷足參，益證被告確有過失
      ，且其過失行為與被害人所受之傷害間，亦具相當之因果關係。
（五）綜上各情，參互觀之，足認被告所辯前詞，要屬畏罪卸責之飾詞，無足取信。
      本件事證已臻明確，被告之犯行洵堪認定，應予依法論科。
二、按刑法所稱之重傷，包括於身體或健康有重大不治或難治之傷害，刑法第十條第
    四項第六款定有明文。查被害人因本件車禍受有頭部外傷併腦出血、腦積水等傷
    害，於八十八年間經長庚醫院二次神經外科手術後，現仍有部分意識障礙、生活
    無法自理、須他人照顧，完全復原機會極微，既有長庚醫院九十年三月六日甲診
    字第三九二五０二九號診斷證明書一份，附於原審卷足稽。且被害人因上開傷勢
    ，經原審依行政院衛生署嘉義醫院精神科醫師周士雍之鑑定意見書與診斷證明書
    ，認定已達精神耗弱之狀態，宣告為禁治產人，並領有痴症之重度殘障手冊，復
    有原審八十九年度禁字第十七號裁定書，及中華民國身心障礙手冊各影本一份，
    存於原審卷可佐（見原審卷第五七至五八頁、第六四頁），是被害人所受之傷害
    ，應屬於身體或健康有重大不治或難治之傷害，已達刑法第十條第四項第六款所
    定之重傷害程度。核被告所為，係犯刑法第二百八十四條第一項後段之過失致重
    傷罪。公訴人認係犯同條項前段之普通傷害罪，尚有未恰，惟其基本事實同一，
    起訴法條應予變更。原審本於同上之見解，適用刑法第二百八十四條第一項後段
    ，罰金罰鍰提高標準條例第一條前段，並審酌被告未保持安全間隔超車，擦撞被
    害人機車肇事，應負全部過失責任，且被害人所受之傷害甚重，及被告犯後之態
    度等一切情狀，對其量處有期徒刑八月。經核認事用法並無不合，量刑亦稱妥適
    。被告上訴意旨，否認犯罪，指摘原判決不當，為無理由，應予駁回。又被告前
    未曾受有期徒刑以上刑之宣告，此有其全國前案紀錄表存卷足稽，且於肇事後在
    本院審理期間，已與被害人家屬達成民事和解，經告訴人具狀撤回告訴，亦有大
    林鎮調解委員會調解筆錄及聲請撤回狀各一紙，附於本院卷足稽，本院因認其經
    此偵審程序及為罪刑之宣告，當知所警惕，日後信無再犯之虞，其所受宣告之刑
    以暫不執行為適當，爰併予宣告緩刑三年，以啟自新。
三、據上論斷，應依刑事訴訟法第三百六十八條，刑法第七十四條第一款，判決如主
文。
本案經檢察官林炎昇到庭執行職務。
中      華      民      國    九十      年      八      月    二十八    日
                                  臺灣高等法院臺南分院刑事第二庭
                                      審判長法官  游明仁
                                            法官  蘇重信
                                            法官  林永茂
右正本證明與原本無異。
不得上訴。
                                      法院書記官  劉岳文
中      華      民      國    九十      年      八      月    二十八    日
刑法第二百八十四條第一項後段：
因過失傷害人者，處六月以下有期徒刑、拘役或五百元以下罰金，致重傷者，處一年
以下有期徒刑、拘役或五百元以下罰金。


司法院資訊處製作；財團法人民間司法改革基金會備份。
